臺灣臺南地方法院刑事判決　　　　　　　　　　　　　九十一年度訴字第五九四號
　　公　訴　人　臺灣台南地方法院檢察署檢察官
　　被　　　告　甲○○
右列被告因妨害自由案件，經檢察官提起公訴（九十年度偵字第五五六號），本院判
決如左：
    主  文
甲○○以其他非法方法，剝奪人之行動自由，處有期徒刑陸月，如易科罰金，以銀元
參佰元折算壹日。
    事  實
一、甲○○因認其弟吳俊佑於民國八十九年八月十日死亡，係乙○○所致，竟基於使
    人行無義務之事之犯意，於九十年三月二十一日上午九時許，至台南縣北門鄉三
    興村九十一號乙○○住處，持乙○○所有之剪刀一把，抵住乙○○之脖子，要求
    乙○○賠償，乙○○因此交付裝有現金新臺幣（下同）二千元紅包袋一個予甲○
    ○。甲○○繼續持上開剪刀，強迫乙○○以機車搭載其至台南縣北門鄉中樞村溪
    底寮十九號住處，於同日上午十時許，乙○○以機車搭載甲○○至上開甲○○住
    處後，甲○○即用手勒住乙○○脖子，強押乙○○進入其住處客廳內，隨即關上
    大門，以此強暴之方法，剝奪乙○○之行動自由，甲○○並向乙○○恐嚇稱：要
    給你死等語，以此加害生命之事恐嚇危害乙○○個人安全之方式，令乙○○向客
    廳內吳俊佑之牌位下跪而行無義務之事。乙○○因甲○○之上揭行為而受有頸部
    、右手臂及右腳背等處瘀血之傷害。嗣於同日上午十時三十分許，為警據報前往
    上址當場查獲，並扣得乙○○前開所交付予甲○○裝有現金二千元之紅包袋一個
    。至此，甲○○以上開各種非法方法剝奪乙○○之行動自由，先後計達約一小時
    又三十分鐘許之久。
二、案經乙○○訴由台南縣警察局學甲分局報請台灣台南地方法院檢察署檢察官偵查
    起訴。
    理  由
一、訊據被告甲○○矢口否認有何妨害自由犯行，辯稱伊並未持剪刀強迫告訴人乙○
    ○，該二千元係告訴人自己給伊的，伊亦未出言恐嚇告訴人云云。經查，右揭事
    實，迭據告訴人乙○○於警訊時及偵查中指訴綦詳，並經證人吳清吉於偵查中結
    證明確，復有鄭敦文醫院診斷證明書一紙、領結一紙、照片六幀在卷可稽，互核
    相符，被告所辯顯係事後卸責之詞，殊無可採。本件事證明確，被告犯行堪予認
    定。
二、
（一）按「刑法第三百零二條之妨害自由罪，係妨害他人自由之概括的規定，故行為
      人具有一定目的，以非法方法剝奪人之行動自由者，除法律別有處罰較重之規
      定（例如略誘及擄人勒贖等罪），應適用各該規定處斷外，如以使人行無義務
      之事，或妨害人行使權利為目的，而其強暴脅迫復已達於剝奪人行動自由之程
      度，即祇成立本罪，不應再依同法第三百零四條論處。誠以此項使人行無義務
      之事，或妨害人行使權利之低度行為，應為剝奪人行動自由之高度行為所吸收
      ，不能以其目的係在使人行無義務之事，或妨害人行使權利，認為係觸犯刑法
      第三百零二條第一項及第三百零四條第一項之二罪名依同法第五十五條從一重
      處斷」，最高法院著有二十九年度上字第二三五九號判例可參。是以，以使人
      行無義務之事，或妨害人行使權利為目的，而實施程度上已達於剝奪人行動自
      由之程度者，實務判例上，因認第三百零二與第三百零四條之罪，其所保護之
      法益均為被害人之自由，罪質本屬相同，故認使人行無義務之事，或妨害人行
      使權利之低度行為，應為剝奪人行動自由之高度行為所吸收，僅成立第三百零
      二條之妨害自由罪，而不應再依第三百零四條論處。
（二）次按「刑法第三百零二條之妨害自由罪，原包括私禁及以其他非法方法剝奪人
      之行動自由而言，所謂非法方法，當包括強暴、脅迫等情事在內。上訴人以水
      果刀強押周女上其駕駛之自用轎車，剝奪其行動自由，並將車駛向屏東縣萬丹
      公墓途中，周女要求迴車，並表示如不迴車，即跳車云云，上訴人於妨害自由
      行為繼續中，嚇稱如跳車即予輾死等語。此項自屬包含於妨害周女行動自由之
      同一意念之中，縱其所為，合於刑法第三百零五條恐嚇危害安全之情形，仍應
      視為剝奪行動自由之部分行為，原判決認所犯低度之恐嚇危害安全罪，為高度
      之剝奪行動自由罪所吸收，其法律見解不無可議」，最高法院著有七十四年度
      台上字第三四０四號判例可參。是以，以強暴手段剝奪人行動自由，行為繼續
      中因被害人欲行逃脫，行為人乃恐嚇稱「如逃離即予殺害」云云。縱嗣後之所
      為，另合於刑法第三百零五條恐嚇危害安全罪之情形，但該恐嚇仍屬包含於妨
      害人行動自由之同一意念中，應視為剝奪行動自由之部分行為，逕論以剝奪行
      動自由一罪為已足。
（三）復按「某甲於某日將某氏私禁於室後，又遷入場園屋內，派人輪流把守，禁至
      某日，始行放出，其私禁地點，雖有分別，而私禁行為並未間斷，仍為包括的
      一個實行行為之繼續，祇應論以單純一罪」，最高法院著有二十九年度上字第
      二五五三號判例可參。是以，刑法第三百零二條之妨害自由罪，係屬行為繼續
      犯之一種，故私禁或剝奪自由之地點縱因輾轉遷徙致分別有數處，而私禁或剝
      奪自由之行為則未間斷，仍為包括的一個實行行為之繼續，僅應論以單純一罪
      。
三、核被告甲○○所為，係犯刑法第三百零二條第一項之非法剝奪人之行動自由罪。
    本件被告於整個非法方法剝奪告訴人乙○○之行動自由過程中，固有令告訴人交
    付現金二千元、令告訴人以機車搭載之及令告訴人向吳俊佑牌位下跪等動作，但
    依上開二（一）之說明，此使人行無義務之事之部分，係低度行為，應為剝奪人
    行動自由之高度行為所吸收，僅成立第三百零二條之妨害自由罪，而不應再依第
    三百零四條論處。起訴書認被告所為尚犯有刑法第三百零四條第一項之使人行無
    義務之事罪嫌，並認被告所犯非法剝奪人之行動自由罪與使人行無義務之事之罪
    間，有方法結果之牽連犯關係而請從一重處斷，容係誤載。本件被告於整個非法
    方法剝奪告訴人乙○○之行動自由過程中，固有向乙○○恐嚇稱：要給你死等語
    ，致危害乙○○個人安全之動作，但依上開二（二）之說明，此部分雖另合於刑
    法第三百零五條恐嚇危害安全罪之情形，但該恐嚇仍屬包含於妨害人行動自由之
    同一意念中，應視為剝奪行動自由之部分行為，逕論以剝奪行動自由一罪為已足
    。本件被告整個非法方法剝奪告訴人乙○○之行動自由過程中，其地點固先後有
    台南縣北門鄉三興村九十一號乙○○住處、台南縣北門鄉中樞村溪底寮十九號被
    告住處，但依上開二（三）之說明，剝奪自由之地點縱因輾轉遷徙致分別有數處
    ，而剝奪自由之行為則未間斷，仍為包括的一個實行行為之繼續，僅應論以單純
    一剝奪自由罪。爰審酌被告犯罪之動機、目的、手段、所生危害、犯罪後尚否認
    犯罪，告訴人未表示不願追究等一切情狀，處如主文所示之刑，並諭知易科罰金
    之折算標準，以資懲儆。本件被告犯罪所用之剪刀一把、犯罪所得之裝有現金二
    千元之紅包袋一個，均係乙○○所有，並非被告所有，且非違禁物，自不得宣告
    沒收，一併敘明之。
四、至於被告要求乙○○賠償，乙○○因此交付裝有現金新臺幣二千元紅包袋一個予
    甲○○，乙○○因甲○○之上揭行為而另受有頸部、右手臂及右腳背等處瘀血之
    傷害部分，移送機關認被告涉有刑法第三百二十八條第一項之強盜罪嫌及同法第
    二百七十七條之傷害罪嫌云云，公訴人已於起訴書敘明：「惟查被告係認告訴人
    應負賠償責任而向告訴人索賠，尚難認被告有何不法所有意圖；又告訴人所受之
    傷害，係被告施強暴之當然結果，且無其他積極證據足認被告有傷害之故意，原
    應為不起訴處分，惟此部分與前開提起公訴部分有裁判上一罪關係，爰不另為不
    起訴處分」在案，茲一併敘明之。
據上論斷，應依刑事訴訟法第二百九十九條第一項前段，刑法第三百零二條第一項、
第四十一條第一項前段，罰金罰鍰提高標準條例第一條前段、第二條，判決如主文。
本案經檢察官蘇聰榮到庭執行職務。
中      華      民      國      九十一      年      九      月    十一  日
                              臺灣臺南地方法院刑事第一庭
                                    法  官   蘇義洲
右正本證明與原本無異。
如不服本判決，應於判決送達後十日內向本院提出上訴狀( 應附繕本 )。
                                    書記官   岑  玢
中      華      民      國      九十一      年      九月    十一  日
附錄本案論罪科刑法條全文：
刑法第三百零二條第一項、
(剝奪他人行動自由罪)
  私行拘禁或以其他非法方法，剝奪人之行動自由者，處五年以下有期徒刑、拘役或
  百元以下罰金。
